臺灣臺北地方法院刑事判決　　　　　　　　　　　　　　九十二年度自字第六八號
　　自　訴　人
　　即反訴被告　　子○○
　　代　理　人　　游雅鈴律師
　　　　　　　　　張世興律師
　　被　　　告
　　即　反訴人　　癸○○
　　　　　　　　　戊○○
　　右二人共同
　　選任辯護人
　　兼反訴代理人　盧映潔律師
右列被告等因偽造文書等案件，經自訴人提起自訴及反訴人提起反訴，本院判決如左
：
    主  文
戊○○共同行使公務員明知為不實之事項，而登載於職務上所掌之公文書，足以生損
害於公眾及他人，處有期徒刑壹年貳月。緩刑年。
癸○○共同行使公務員明知為不實之事項，而登載於職務上所掌之公文書，足以生損
害於公眾及他人，處有期徒刑壹年肆月。
子○○無罪。
    事  實
一、癸○○於民國八十九學年度至九十一年七月三十一日止，係任職台北縣中和市光
    復國民小學（下稱光復國小）校長，負責綜理該校業務，包括主持校內各項會議
    、核閱會議紀錄及教職員成績考核等工作，現已退休；戊○○於民國八十九年至
    九十一年七月三十一日為光復國小訓導主任，負責掌理該校訓導業務，包括校長
    所指派之行政業務、承辦該校校外教學活動事宜、擔任會議紀錄及教師平時成績
    考核等工作，現已回任教師，於行為當時均為依據法令從事公務之人員。
二、癸○○、戊○○因認該校教師子○○屢次於台北縣政府縣民開講網頁上發表批評
    癸○○之言論，徒增該校行政人員工作困擾及影響學校聲譽，為使子○○之八十
    九學年度成績依公立學校教職員成績考核辦法（下稱考核辦法）第四條第一項第
    二款規定予以考列之目的（以下簡稱考列乙等），明知該校於九十年一月十一日
    所召開由癸○○擔任主席、戊○○擔任記錄之「八十九年度六年級校外教學檢討
    會」（下稱校外教學檢討會）中，在六年級教師子○○、己○○、丙○○等發言
    討論該校教師賴淑霓自行參加六年級校外教學卻未辦理請假應否記曠職之問題時
    ，校長癸○○係對在場人員陳稱：「你自己不用請假，你要去跟賴淑霓講」等語
    ，並未明確裁示或要求子○○務必轉達賴淑霓老師任何事宜，及於九十年間督學
    至該校調查時，督學詢問子○○是否未轉達校長指定事項，子○○係答稱：「因
    為校長沒有指示，所以沒有轉達」，詎癸○○、戊○○共同基於公務員登載不實
    公文書之犯意聯絡，竟於九十年一月十二日起至九十一年一月十一日前期間內之
    某日，明知癸○○於校外教學檢討會中並未表示：「如果未經准假：：：當然要
    記『曠職』，這一點特別要請子○○老師和學年主任己○○老師務必轉達」等語
    ，竟由戊○○將上開不實事項登載於其本於職務上所製作之校外教學檢討會會議
    紀錄（下稱系爭會議紀錄）公文書上，而上呈予被告癸○○批閱，由戊○○引用
    系爭會議紀錄為附件，據續據以製作屬於其二人職務上所掌之「光復國小八十九
    學年度教職員平時考核紀錄（下稱系爭平時考核表）」，其二人明知子○○並無
    「未履行會議決議而衍生諸多事端」、「：：：對於主席所作結論（見附件一，
    ７、８、９項）及指定轉達事項於6.向查案人員聲稱：『沒有轉達』」等情
    事，卻由戊○○將上開不實事項登載於系爭平時考核表上，用以表示子○○未履
    行校長癸○○於九十年一月十日檢討會中指定子○○轉達之事項。嗣於九十一年
    一月十一日，癸○○、戊○○共同基於行使登載不實公文書之犯意，由癸○○將
    系爭平時考核表（並檢附不實之系爭會議紀錄為附件）以校長室名義，提出於光
    復國小八十九年學度教職員成績考核委員會第四次考核會議予以討論子○○之成
    績是否應依考核辦法第四條第一項第二款評列，以為行使，足生損害於光復國小
    對教師成績考核之正確性及子○○之權益。
二、案經子○○向本院提出自訴。
    理  由
壹、被告癸○○、戊○○部分：
一、訊據被告癸○○固坦承於校外教學檢討會中，在與會人員討論賴淑霓老師應否記
    曠職問題時，其曾說過「你自己不用請假，你要去跟賴淑霓講」等語，而非說出
    「當然要記『曠職』，這一點特別要請子○○老師和學年主任己○○老師務必轉
    達」等語，被告戊○○亦坦承督學係告稱自訴人稱因為未聽到要轉達，所以沒有
    轉達，系爭會議紀錄及平時考核表均係其所製作等情，惟均矢口否認有何登載公
    文書不實之犯行，被告癸○○辯稱：系爭會議紀錄並非被告癸○○於會議中發言
    內容之逐字記載，並確有於會中請自訴人轉達賴淑霓未請假應記曠職乙事，其未
    指示戊○○製作系爭平時考核表，亦非由其提出於考核會，系爭平時考核表是戊○○主動製作，呈報其核章，核章是表示內容無誤云云；被告戊○○則辯稱系爭
    會議紀錄內容載為：「當然要記『曠職』，這一點特別要請子○○老師和學年主
    任己○○老師務必轉達」，係其依現場情形，於校長提及子○○是否要記曠職時
    ，曾看著自訴人講話，且於會議中亦有提及學年主任己○○，於整理後才為如此
    之記載，系爭平時考核表係督學調查後，其依實際情形所製作，系爭檢討會會議
    紀錄及平時考核表之內容並無不實云云。經查：
  (一)系爭校外教學檢討會會議紀錄，係當時擔任光復國小訓導主任之被告戊○○，因
    擔該次檢討會之會議記錄所製作，而呈報當時任校長且為該次會議主席之被告癸○○批閱，被告癸○○未刪改內容即於其上蓋用職章；編號０２之平時成績考核
    紀錄即系爭平時考核表則係被告戊○○，於九十年六月月間督學到校調查後，其
    因校長指示：「記下來」，所以引用系爭會議紀錄為附件而製作完成後，呈報校
    長即被告癸○○核閱乙節，此據自訴人指訴歷歷，並據被告戊○○、癸○○自承
    在卷，復有系爭會議紀錄、編號０２平時成績考核紀錄附卷可憑。是自訴人自訴
    意旨所指之前開系爭會議紀錄及平時考核表確係被告戊○○基於公務員之身分而
    本於職務，所製作之公文書，要無疑義，合堪認定。
  (二)次查，被告戊○○所書具之系爭會議紀錄、平時考核表，其內容是否悖於事實，
    而虛增、故減：
    1.被告許靜文所書具之系爭會議紀錄所載：「當然要記『曠職』，這一點特別要
      請子○○老師和學年主任己○○老師務必轉達」部分：
      (1)經查，於該次校外教學檢討會中，被告癸○○係對在場人員稱：「你自己不
        用請假，你要去跟賴淑霓講」等語，並未逐字說出：「當然要記『曠職』，
        這一點特別要請子○○老師和學年主任己○○老師務必轉達」等語，此據被
        告癸○○、戊○○自承在卷，並經自訴人指訴明確，核與證人即參與該檢討
        會之己○○、庚○○、乙○○、丙○○、甲○○到庭證述情節相符，復有自
        訴人提出之系爭檢討會會議錄音帶譯文在卷可憑，是被告癸○○、戊○○此
        部分自白應可採信，堪認被告癸○○於該次校外教學檢討會中並未指定自訴
        人「務必轉達」賴淑霓記曠職乙事，足見系爭會議紀錄記載「特別要請子○○老師：：：務必轉達」等語，確與事實不符。
      (2)雖被告癸○○、戊○○均辯稱：系爭會議紀錄是被告戊○○於九十年一月十
        二日即已完成，送校長即被告癸○○批閱，且系爭會議紀錄有發給與會人員
        傳閱，自訴人當時並未表示異議，顯見系爭會議紀錄內容並無不實；又系爭
        會議紀錄及其相關附件已在九十年一月十九日以後，因辦理申報經費支用之
        故，應連同廠商請款書等交由學校會計辦理核銷付款，因此可自光復國小會
        計室九十年一月十九日原始支出憑證冊中查獲系爭會議紀錄云云，並舉證人
        甲○○、壬○○、丁○○為證。惟查：據證人即出席該次會議之人庚○○、
        乙○○、己○○、丙○○、辛○○、甲○○、壬○○或證述不記得有無作成
        結論或證稱不確定；惟渠等均證稱於會後並未曾看過系爭會議紀錄等語在卷
        ，且經本院向光復國小調閱該校九十年一月之原始支出憑證冊結果，遍查該
        憑證冊中均無九十年一月十一日之檢討會會議紀錄，是被告辯稱系爭會議紀
        錄是被告戊○○於九十年一月十二日完成送交被告癸○○批閱，並有發給與
        會人員傳閱，之後並經會計室人員檢附於九十年一月十九日之原始支出憑證
        冊內云云，顯與卷證資料不符，不足採信。
      (3)至被告所舉證證人丁○○證稱：其曾於檢具憑證核銷時看過系爭校外教學檢
        討會會議紀錄，惟查證人丁○○亦自承其未看過會議紀錄內容，且於九十年
        一月十一日開會時，其並未全程參與，會計憑證冊中應有該會議紀錄，如果
        沒有，應該是與合約另放於他處，但核銷憑證上一定會註明另放的地方云云
        （見本院九十三年四月二十二日審理筆錄第三○頁），經查光復國小九十年
        一月份之原始會證憑證冊中，並無九十年一月十一日之校外教學檢討會會議
        紀錄，且查該憑證冊上亦無任何核銷憑證有註明會議紀錄另放，是丁○○所
        為證詞，是否可信，即有可疑。縱認丁○○所言其曾看過會議紀錄乙節為真
        ，惟其既未全程參與會議，如何確認該會議紀錄即為系爭校外教學檢討會之
        會議紀錄，是證人丁○○之證詞顯係個人推測之詞，不足為有利於被告之認
        定。顯見系爭會議紀錄應是校外教學檢討會後至召開第四次考核會議期間內
        之某日由被告戊○○製作無訛。
    2.被告戊○○所書之編號０２平時成績考核紀錄所載：「未履行會議決議而衍生
      諸多事端」、「：：：對於主席所作結論（見附件一，７、８、９項）及指定
      轉達事項於6.向查案人員聲稱：『沒有轉達』」，且呈請校長即被告癸○○核章部分：
      經查，被告戊○○於督學向自訴人調查是否未轉達校長指定轉達事項時，自訴
      人係稱：「因為校長未指定轉達何事，所以未轉達」等語，此據自訴人及戊○○陳明在卷，是自訴人於督學詢問時，並非僅回答「沒有轉達」而已，此為被
      告戊○○所明知，惟被告戊○○卻於製作系爭平時考核表時，故意省略自訴人
      有答稱因為校長未指定轉達何事乙節之記載．是系爭平時考核表之記載與自訴
      人在督學調查所為陳述本意不符，且與事實有所出入，堪認其所為此部分記載
      確係悖於事實。
  (三)被告二人就明知為不實之事項而為虛偽記載有犯意聯絡及行為分擔：
    1.被告二人既自承被告癸○○於該檢討會中並未說出「這一點特別要請子○○老
      師和學年主任己○○老師務必轉達」等語，惟被告戊○○卻於會議紀錄為如此
      不實事項之虛偽記載，且於被告戊○○將系爭會議紀錄送請被告癸○○核閱時
      ，被告癸○○亦未作任何刪改，益徵被告二人間確有明知為不實之事項而為虛
      偽登載之犯意聯絡及行為分擔。而該次檢討會中被告癸○○並未特別要求自訴
      人務必轉達，被告二人卻製作系爭不實之會議紀錄作為平時考核表之附件，以
      突顯自訴人有被告所指未完成校長交辦事項之情事，是被告所為不實記載，自
      足生損害於光復國小對教師考核之正確性及自訴人之權益。
    2.又被告戊○○明知於九十年一月十一日校外教學檢討會中，被告癸○○並未裁
      示特別要自訴人務必轉達賴淑霓事項，且系爭會議紀錄並未給予癸○○以外之
      人傳閱，卻故意於系爭平時考核表上記載被考核人子○○：「未履行會議決議
      而衍生諸多事端」、「：：：對於主席所作結論（見附件一，７、８、９項）
      及指定轉達事項於6.向查案人員聲稱：『沒有轉達』」，用以表示子○○
      明知會議結論，卻故意未履行校長癸○○特別交辦事項及會議結論，堪認被告
      戊○○就此部分亦有明知為不實之事項而為虛偽登載之故意。另被告癸○○自
      承於被告戊○○作成系爭平時考核表後，確有核閱該平時考核表，並於其上蓋
      章係表示內容無誤等語在卷（見九十三年四月二十二日審判筆錄第八頁），且
      查系爭平時考核表係由被告癸○○以校長室名義交下於第四次考核會議，由考
      核委員會討論是否將自訴人之八十九年度成績依考核辦法第四條第一項第二款
      規定列為乙等，有第四次考核會議紀錄在卷可參，益徵被告癸○○就系爭不實
      平時考核表之製作，與被告戊○○間確有犯意聯絡。
  (四)被告共同行使登載不實公文書：
    經查，編號０２平時成績考核紀錄是由被告戊○○製作後，呈交被告癸○○，以
    校長室名義交下於光復國小九十一年一月十一日召開之教職員成績考核會第四次
    考核會議討論乙節，此據自訴人指訴在卷，且為被告戊○○所不爭執，復有自訴
    人提出之被告癸○○於臺灣高等法院九十二年度上易字第三三號上訴理由(二)狀所
    檢附之光復國小教職員成績考核委員會第四次考核會議紀錄附卷可稽。觀之該第
    四次考核會會議紀錄確有將系爭平時考核表列為編號０２即附件六，而交付考核
    委員會討論，且查依該會議紀錄第四頁第三行所載：「校長室交下平時考核長各
    委員參閱後再討論」等字樣，可知系爭平時考核表係由校長室提出。又該第四次
    考核會議紀錄稱確有呈報被告癸○○核閱，此由校長室九十一年一月十七日十一
    所發通報單記載通報事項為：「本(一)月十一日下午召開考績委員會紀錄，請於中
    午十二時前送室」，及九十一年一月十三日第五次考核會議紀錄記載：「一、：
    ：因上次（第四次）會議決論校長批示：『再議』，故再召開」等語即明。顯見
    被告癸○○於核閱第四次會議紀錄後，對於該會議紀錄記載校長室交下平時考核
    長乙節並無異議，足徵該第四次考核會議紀錄所載系爭平時考核表係院長室交下
    ，應非虛妄。是被告癸○○辯稱其於第四次考績委員會開會時，因病請假，平時
    考核表非其交下云云，無足解免其罪責。
  (五)綜上所述，被告二人所辯，均係卸責之詞，不足採信。本件事證明確，被告二人
    犯行洵堪認定。
二、核被告癸○○、戊○○明知不實事項而登載於職務上所掌之校外教學檢討會會議
    紀錄、平時考核表等公文書，並持以向光復國小教職員成績考核會行使之所為，
    均係犯刑法第二百十六條、第二百十三條之行使公務員登載不實公文書罪。被告
    癸○○、戊○○於登載不實平時考核、會議紀錄後，復持以行使，其等公務員登
    載不實公文書之低度行為，應為其等高度之行使行為所吸收，不復論罪。被告二
    人就所犯行使公務員登載不實之公文書犯行，均有犯意之聯絡或行為分擔，均為
    共同正犯。爰審酌被告二人於行為時，癸○○身為光復國小校長、被告戊○○身
    為光復國小訓導主任，為依法令從事公務之人員，受國家及全體人民之賦託，職
    司教育國家幼苗及監督教師事務，本應依據法令行事，不偏不倚，本其所掌理特
    定事務，勇於任事並求公平公正，進而澄清史治，詎被告無視法令存在，因個人
    好惡而公器私用，恣意為違背法令之行為，破壞人事考核制度，及被告癸○○事
    後猶狡卸犯行將責任推予下屬，犯罪態度不佳，惟被告二人均無犯罪前科，有卷
    附臺灣高等法院被告全國前案紀錄表可稽，素行尚稱良好，被告戊○○為配合被
    告癸○○之命令而犯罪等一切情狀，分別量處如主文所示之刑。又查被告戊○○
    素行良好，前未曾受有期徒刑以上刑之宣告，已如前述，且因不諳法令，而勉為
    附合長官癸○○之命令，而使自訴人之成績考核因而受延宕，惟最後自訴人成績
    考核並未因此而列乙等，損害尚非嚴重，被告戊○○因一時失慮而罹此刑章，則
    其受此偵審科刑程序教訓，當知所警惕，應無再犯之虞，是其所受前述刑之宣告
    ，本院認為以暫不執行為適當，併予宣告緩刑二年，以勵自新。
三、自訴意旨略以：被告癸○○、戊○○於九十一年一月二十三日光復國小八十九學
    年度教職員成績考核委員會第五次考核會議時，又提出上開不實之平時成績考核
    紀錄及校外教學檢討會會議紀錄予委員會討論，尚涉有連續行使登載不實之公文
    書罪嫌云云，惟查依該次會議紀錄內容所示，第五次考核會議是因校長癸○○就
    第四次成績考核將自訴人成績依考核辦法第四條第一項第一款列為甲等，而未依
    第四條第一項第二款列為乙等，致被告癸○○、戊○○欲藉上開不實平時考核紀
    錄、校外教學檢討會會議紀錄，將自訴人成績列為乙等之目的未能達成，校長癸○○因而批示再議，而由人事室召開再度討論自訴人之平時考核紀錄，是於第五
    次考核會議再次討論系爭不實之平時考核表、校外教學檢討會會議紀錄，應屬被
    告癸○○批示再議後，由人事室依行政流程就同一事項所為之討論，難認被告二
    人另一新的行使行為。此外，復查無其他積極證據足資認定被告二人另有此部分
    行使登載不實公文書之犯行，原應為無罪之諭知，惟自訴意旨認此部分與前開有
    罪部分有連續犯之裁判上一罪關係，爰不另為無罪之諭知，附此敘明。
貳、反訴被告子○○部分：
一、反訴意旨略以：反訴被告子○○於九十二年向鈞院提出自訴，誣陷反訴人癸○○
    、戊○○有偽造文書、行使偽造文書等情事，其聲稱：在台北縣光復國小九十年
    一月十一日之六年級校外教學檢討會中，反註人癸○○身為會議召集人，並未在
    會議中交代在場人士轉達案外人賴淑霓任何相關事宜，而在會議紀錄中記載：「
    ：：如果未經准假：：當然要記『曠職』，這一點特別要請子○○老師：：務必
    轉達」，因而指稱癸○○及會議記錄人戊○○偽造文書云云。反訴被告上述指控
    純屬誣陷，其誣告意圖與誣告事實甚明。又反訴被告誣指反訴人癸○○為達處分
    反訴被告之目的，故意拖延不召開考績會云云，然癸○○既非法定之考績會召集
    人，亦未曾召開或列席考績會，反訴被告亦未舉證以實其說。且依考核辦法處理
    流程所示，教職員之平時考核表並非由校長製作，而反訴被告之八十九年度平時
    考核表共有十二項，分別係由光復國小教務、訓導、總務、輔導、人事等單位主
    管平時蒐列紀錄，可見反訴被告係誣控濫告。另反訴被告之八十九學年度考核期
    程，依學校曆自八十九年八月一日起至九十年七月三十日止，而教師會則係在九
    十學年度才成立，反訴被告每每對外宣稱：因成立教師會，遭校方打壓，則純屬
    錯亂時空。反訴被告明知其指控事實純屬虛構，卻且狀向鈞院提起自訴，意圖使
    自訴人癸○○、戊○○受刑事判決及懲戒處分，因認反訴被告涉犯刑法第一百六
    十九條第一項之誣告罪嫌云云。
二、按犯罪事實，應依證據認定之，無證據不得推定其犯罪事實；又不能證明被告犯
    者，應諭知無罪之判決，刑事訴訟法第一百五十四條第一項、第三百零一條第一
    項分別定有明文。又誣告罪之成立係以意圖他人受刑事處分或懲戒處分，而為虛
    偽之告訴、告發、報告者為要件，所謂虛偽係指明知無此事實故意捏造而言，最
    高法院四十年度台上字備八八號判例亦足參照。
三、反訴人認反訴被告涉有右揭誣告之犯行，無非係以癸○○無權召開考績會，且未
    曾列席，此為反訴被告所明知；平時考核表非由任校長之反訴人癸○○所製作，
    於九十一年一月十一日前後一週內反訴人癸○○在大台醫院就診及住院，如何將
    平時考核紀錄交給考核委員會，系爭會議紀錄是反訴人戊○○於九十年一月十二
    日即已完成，送校長即反訴人癸○○批閱，且系爭會議紀錄及其相關附件已在九
    十年一月十九日以後，因辦理申報經費支用之故，應連同廠商請款書等交由學校
    會計人員辦理核銷付款，因此可自光復國小會計室九十年一月十九日原始支出憑
    證冊中查獲系爭會議紀錄，反訴人並未偽造系爭會議紀錄為主要論據。惟訊據反
    訴被告子○○堅決否認有何誣告之犯行，辯稱：其非誣告，本件自訴反訴人犯罪
    為實在等語。
四、經查，反訴人癸○○於九十一年一月十一日，以校長室之名義，交下系爭平時考
    核，此為反訴人戊○○及反訴被告所是認，並有光復國小教職員成績考核會第四
    次會議紀錄在卷可憑。雖反訴人癸○○主張系爭平時考核表非其所交下，惟查自
    訴人癸○○當時為校長，第四次考核會議紀錄確有呈請反訴人癸○○核閱，此由
    第五次會議紀錄內容所載：「因上次（第四次）會議決論校長批示：『再議』，
    故再召開」等文字即可得知，顯見第五次考核會議之加開，係因反訴人癸○○以
    校長身分於第四次考核會議紀錄上批示再議，足徵癸○○確有核閱第四次考核會
    議紀錄內容全文。反訴人癸○○既已核閱第四次考核會議紀錄，且查該第四次考
    核會議紀錄並經反訴人癸○○於臺灣高等法院九十二年度上易字第九三三號上訴
    理由狀內檢附作為證據，顯見該第四次考核會議紀錄內容之真正亦為反訴人所是
    認，則該第四次考核會議紀錄第四頁記載：「校長室交下平時考核各委員參閱後
    再討論」乙節應為實在，堪認系爭平時考核表確係反訴人戊○○製作後，呈報反
    訴人癸○○，再由反訴人癸○○以校長室名義提出於第四次考核會議以為行使，
    且系爭平時考核表及所檢附之附件「校外教學檢討會會議紀錄」所載內容確與事
    實不符，已如前開本訴部分所述，則反被告辯稱其據此主張反訴人共同明知為不
    實之事項而為虛偽登記提出本件自訴，即屬有據，顯非虛妄。而刑法第一百六十
    九條第一項之誣告罪，係以意圖他人受刑事處分，而為虛偽之告訴為要件，是依
    照前開說明，本案反訴被告子○○自訴反訴人癸○○、戊○○共同行使登載不實
    之公文書罪，既經本院認成立犯罪，則反訴被告所為自訴即非屬虛偽，自難以該
    罪相繩。至反訴人指稱反訴被告誣指反訴人拖延召開考績會、顛倒教師會與八十
    九年度教職員考核期間乙節，均非本訴自訴人指訴本訴被告犯罪之事實，無誣告
    可言，併此敘明。此外，本院復查無其他積極證據足資認定反訴被告有何誣告犯
    行，自不能證明其犯罪，自應為反訴被告無罪判決之諭知。
據上論斷，應依刑事訴訟法第三百四十三條、第二百九十九條第一項前段、第三百零
一條第一項、刑法第二十八條、第二百十六條、第二百十三條、第七十四條第一款，
判決如主文。
中　　　華　　　民　　　國　　九十三　　年　　　五　　　月　　 十七 　　日
                                      臺灣臺北地方法院刑事第十三庭
                                          審判長法  官  朱 瑞 娟
                                                法  官  吳 佳 薇
                                                法  官  陳 慧 萍
右正本證明與原本無異。
如不服本判決，應於判決送達後十日內，向本院提出上訴狀。
                                                書記官 何適熹
中　　　華　　　民　　　國　　九十三　　年　　　五　　　月　　二十六　　日
附錄本案論罪科刑法條：
刑法第二百十六條：
行使第二百十條至第二百十五條之文書者，依偽造、變造文書或登載不實事項或使登
載不實事項之規定處斷。
刑法第二百十三條：
公務員明知為不實之事項，而登載於職務上所掌之公文書，足以生損害於公眾或他人
者，處一年以上七年以下有期徒刑。
